【裁判字號】    96,家訴,25
【裁判日期】    970715
【裁判案由】    請求給付扶養費等
【裁判全文】
臺灣彰化地方法院民事判決              96年度家訴字第25號
原      告  乙○○
訴訟代理人  張崇哲律師
            張仕融律師
複代理人    李雅環
被      告  丁○○
            庚○○
            辛○○
            戊○○
            己○○
            壬○○
            子○○
            (失蹤人)
上  一  人
財產管理人  廖敏哲
            廖敏華
            廖敏傑
共同訴訟
代理人      梁宵良律師
複代理人    甲○○
上列當事人間請求給付扶養費事件，本院於民國97年7月1日言詞
辯論終結，判決如下：
    主      文
原告之訴及假執行之聲請均駁回。
訴訟費用由原告負擔。
    事實及理由
壹、原告主張：
  一、緣訴外人丙○○為兩造父親，伊於民國92年11月07日死亡
      ，生前共育有兩造共八名子女，唯僅原告與伊同住，對伊
      履行扶養義務，替父親耕作農田，照顧父親，自原告18歲
      之日起乃至訴外人丙○○壽終止，共盡義務43餘年，其餘
      女兒即被告等並未對原告所支付之扶養費有所分擔；除此
      之外，原告更以兄長身分撐起一家，照顧其餘妹妹即被告
      等直到伊等出嫁成家，出嫁時更予每人豐富妝奩；詎伊等
      不思感恩，竟於父親去世後，接連返家要求原告將父親遺
      留之農田過戶與伊等，伊等本身既不務農，又皆在外地居
      住工作，繼承農田根本無任何實益，況原告原亦願給付被
      告等一筆費用，只求該等農田由原告繼承，由原告繼續耕
      作，藉以懷念父親，亦不讓自己與辛苦耕作43餘年的農田
      分離，但不為被告等接受，原告不忍心父親及自己辛苦一
      輩子的成果，為被告等人繼承後即出售，又思及被告等在
      父親生前未盡扶養義務，只知父親死亡後分析家產，被告
      等既然如此不念情份，原告自應依法行事，以求情理之平
      。
  二、按直系血親相互間互負扶養義務為民法第1114條所明定，
      又兩造親等相同，皆為訴外人丙○○之直系血親卑親屬，
      同為第一順序之扶養義務人，其等就扶養義務應分擔，民
      法第1115條復定有明文，而訴外人丙○○生前僅原告對其
      盡扶養義務，被告等全然未履行或分擔，就此，被告等受
      有不當得利，原告自得依不當得利法律關係向被告等求償
      ；除此之外，原告就超出自己應盡之扶養義務分擔範圍之
      扶養，兼為被告等管理事務，亦可依無因管理法律關係，
      請求被告等償還費用。
  三、訴外人丙○○生前每月之生活費之扶養，爰自其生前滿60
      歲（即69年09月23日）開始起算至92年11月07日去世止，
      要求被告等分擔，各人分擔部分及計算方式如下：
  (一)訴外人丙○○自60歲起至去世止，共存活23年01月，此段
      期間需兩造共同扶養。
  (二)原告每月支付訴外人丙○○新台幣 (下同)16,000 元，每
      年則為192,000，以盡其扶養義務之責，被告等因此受有
      免於支出扶養費之利益，理應就此分擔原告總共支出之扶
      養費4,432,000元，被告等每人各應分擔8分之1即554,000
      元。
  四、其次，扶養義務之範圍，包括死亡者之殯葬費，大理院上
      字第116號判例可資參照。兩造之父母過世時，皆由身為
      獨子之原告支出殯葬費總共1,521,300元，被告等因此減
      免支出費用受有利益，理應分擔，爰請求被告等每人各分
      擔8分之1即190,163元。
  五、又訴外人丙○○所有之土地，自56年起皆由原告代為支出
      地價稅，在訴外人丙○○92去世前，原告因而對其取得無
      因管理或不當得利之債權（兩者競合），而此在訴外人丙○○去世後，便屬於遺產債務，應由所有繼承人連帶負擔
      。而在92年後之地價稅則屬管理遺產之費用，本應由遺產
      支付，唯既由原告代為支出，則被告等受有利益，亦應分
      擔返還，除此，原告亦有為被告管理事務之情狀，當可援
      引無因管理規定請求。就此地價稅原告支出之總額，在71
      年以前每年12000元，72年以後每年20000元，92年以前之
      總額為612,000元，扣除原告內部分擔部分後，共535,500
      ，爰請求被告等連帶給付予原告；93年至96年部分總共80
      ,000 元，則請求被告等各分擔8分之1即10,000元。
  六、訴外人丙○○於92年去世前，因病重於92年07月06日入住
      彰化基督教醫院，原告為此支出醫療費用共16,942元，期
      間為看護訴外人丙○○，購買病床支出20,000元，氣墊床
      支出8,000元，床單支出1,000元，吸痰器支出10,000元，
      以及每日支出牛奶、尿布及吸痰費用共123日，支出123,
      000元，以上合計共178,942元，此亦應由兩造各分擔8分
      之1，每人分擔22,368元。
  七、第三人丙○○於92年11月07日死亡，農曆為92年10月14日
      ，請參閱呈後之農曆、國曆對照表，故原告所提出之收據
      上之日期，部分為載農曆之日期，另收據日期92年10月12
      日支出大燈等，該日期為葬儀社之誤填，原告確有為丙○○支付該部分之殯葬費，另92年10月5日支付白米、油、
      味素等日用品費用，該日期亦為誤填，但該日用品為替第
      三人丙○○做法事時，煮飯菜予參與法事之人食用，被告
      等亦有食用，故被告等亦應負擔。
  八、另收據日期92年11月11日拾金等費用，為原告支付兩造之
      母陳林秀盆拾骨之費用，為原告所支付，該部分之費用亦
      應由兩造負擔。被繼承人丙○○於50幾年間即將家業交由
      原告管理，家中所有開銷均由原告支付，包含丙○○、被
      告等人的扶養費及母親的撿骨費用。
  九、對被告抗辯之意見陳述：
    (一)原告不否認明細表上所載為原告親自領取855,000元，而
      依照醫院回函，被繼承人丙○○於92年08月07日出院，故
      此二筆金額係丙○○授權原告領取。
    (二)原告不否認被繼承人丙○○死後的錢均由原告領取。而領
      取的原因在於清償丙○○生前積欠一些小吃店的酒費及醫
      療費用。原告提出之喪葬費用收據不是當事人實際上支付
      的，僅是供給鈞院參考一般之喪葬費用。
    (三)埤頭鄉農會的錢實際上為原告所有，農田雖為被繼承人所
      有，但均由原告去耕種，所以原告的錢才會存在埤頭鄉農
      會。因被繼承人叫原告將耕種所得的錢存在埤頭鄉農會，
      其死後土地要給原告。卷內該農會所出具的存款往來明細
      表係90年以後的資料，而原告從56年開始耕種被繼承人丙○○之農地。被繼承人丙○○於五十幾年就把家業交給原
      告，家裡的所有開銷都是原告支出的，包含丙○○及被告
      等人的扶養費。
    (四)不爭執被告所抗辯94、95年之地價稅均由被告辛○○支付
      。
    (五) 關於被告抗辯消滅時效部分，請依法判決。
    (六)有關被告抗辯抵銷代繳的遺產稅部分，若根據民法第1150
      條規定，遺產稅應由遺產直接支付。兩造尚未分割遺產。
    (七)有關兩造母親之撿骨費用之收據因當時並未請商家開立，
      是後來於92年間才請商家開立的。
  十、綜上，爰依民法第1114條、1115條、不當得利、無因管理
      之規定提起本訴。並聲明：(一)被告子○○、丁○○、庚○○、辛○○、戊○○、壬○○及己○○每人應給付原告
      77 6,531元 (554,000元+190,163元+10,000元加上22,368
      元)及自起訴狀繕本送達各被告之翌日起至清償日止按年
      息百分之五計算之利息。(二)被告等應連帶給付原告535,
      500元及自起訴狀繕本送達被告之翌日起至清償日止按年
      息百分之五計算之利息。(三)本件願供擔保，請准予宣告
      假執行。
貳、被告抗辯：
  一、原告所列被告子○○33年08月08日生，現年63歲，於92年
      11月26日失蹤，未受死亡宣告，亦未置財產管理人，依民
      法第10條及非訟事件法第109條第1項規定，其財產管理人
      依下列順序定之：（一）配偶。（二）父母。（三）成年
      子女……。失蹤人子○○之配偶廖重成及父母丙○○、陳
      林秀盆均已歿，子○○育有廖敏哲、廖敏華、廖敏傑等三
      名子女，並均已成年，依前開規定為失蹤人子○○之法定
      財產管理人，而得以自己之名義為訴訟程序之當事人，合
      先敘明。
  二、「受扶養權利者，以不能維持生活而無謀生能力者為限」
      、「前項無謀生能力之限制，於直系血親尊親屬不適用之
      」，民法第1117條第1、2項定有明文；故被扶養人為直系
      血親尊親屬者，須其不能維持生活，始有受扶養之權利，
      換言之，直系血親尊親屬，如能以自己之財產維持生活者
      ，自無受扶養之權利，有最高法院92年度台上字第2739號
      、93年度台上字第2598號、94年度台上字第1592號判決意
      旨足參；本件被繼承人丙○○名下有價值37,394,298元之
      18 筆土地及銀行存款；此外過世前尚有多筆銀行存款遭
      人領走，足見依其田產及耕作收入、銀行存款等財產狀況
      ，均能以自己之財產維持生活，且以原告從事賣麵及代父
      耕種之收入或財產狀況，維持其全家生活已非易事，更不
      可能有每月支付16000元扶養費之情事，原告此部分之請
      求與事實不符，顯無理由；另請求期間在81年04月25日以
      前，已罹於15年時效，縱認有理由，被告亦得以時效消滅
      為由抗辯拒絕給付。又被繼承人丙○○除有田產、耕作收
      入、銀行存款、利息、老農年金等財產足以維持生活外，
      依卷附埤頭鄉農會交易明細表記載，丙○○固定於每月20
      日左右，領取10,000元至30,000元，做為日常生活費用，
      已足敷其個人生活所需，原告主張按月支付被繼承人丙○○16,000元做為扶養費用，明顯與事實不符，請求被告分
      擔該按月支付之扶養費，自無可採。證人癸○○只看過原
      告給被繼承人一次錢，其他都不清楚，其所述給付時間及
      金額均與原告所述不符，既是零用錢不足，亦與扶養費之
      給付無關，所以無法證明有按月給付丙○○16,000元做為
      扶養費用。
  三、兩造之母親陳林秀盆於76年10月20日亡故，是由當時在世
      之父親丙○○支付殯葬費用，被告否認原告有支任何費用
      ；且其所提出之「大觀禮儀社估價清冊」，係臨訟補具，
      並非當時辦理母親喪事支出之殯葬費用明細，不足為費用
      額或支出之證明；另此項請求亦已罹於15年時效，退萬步
      而言，被告亦得以時效消滅為由抗辯。至於父親即被繼承
      人丙○○之殯葬費用，原告當時告知已預先提領父親存款
      用以支付，乃於三年多後，起訴請求被告分擔，自非有理
      ；而該「大觀禮儀社估價清冊」，並非當時支付之明細及
      費用額，前已敘明，據以為請求，尤屬無理。
  四、至於原告請求被告分擔自56年起至96年止代繳納之地價稅
      部分，就被繼承人丙○○及原告之財產狀況而言，事實上
      不可能由原告代為繳納地價稅，被告否認原告有代繳之事
      實；此由丙○○去世後，遺留之土地迄今尚由原告為使用
      及收益，而仍不願意繳納，致由被告辛○○支付94年、95
      年地價稅乙情，即足以證明原告代繳之主張絕非事實；且
      縱認代繳屬實，81年04月25日以前繳納部分，亦罹於15年
      之請求權時效，被告亦得拒絕給付。
  五、原告復主張支付被繼承人丙○○入住彰化基督教醫院醫療
      費用，及看護期間購買病床、氣墊床、床單、吸痰器及每
      日支出牛奶、尿布及吸痰費，合計178,942元云云；除醫
      療費用16,942元有收據可查外，其餘並未見有任何憑據為
      其主張之證明，自無可採；況且前揭醫療等費用原告係以
      被繼承人丙○○之存款支付，已如前述，起訴請求被告分
      擔，殊屬無理。被繼承人丙○○係因腦幹中風陷入昏迷，
      於92年07月06日送往財團法人彰化基督教醫院急診及住院
      治療，嗣後即未曾再甦醒過（類似植物人）；而自92年08
      月18日起至同年12月24日止，原告共計提領丙○○埤頭鄉
      農會存款1,126,000元，顯見原告確實是以該存款之一部
      ，支付被繼承人丙○○之醫療費用及殯葬費用，自不得再
      向被告等人請求分擔。
  六、兩造之被繼承人丙○○是於92年11月07日上午06時30分過
      世，同年11月17日土葬於彰化縣埤頭鄉示範公墓，而原告
      96年08月08日陳報狀內提出之殯葬費用單據，由其新穎之
      紙質，即足以辨明係臨訟補具，此時距支出殯葬費用時，
      已達3年8個月有餘，就一般之經驗法則而言，商家自無可
      能再復記憶不特定人購買物品之數量與價格，足見該等單
      據係臨訟併湊補作，內容顯非真正。又被繼承人丙○○係
      採用土葬方式，然原告所提出之單據則列有「拾金、工人
      、骨灰罐、刻字」等非土葬應有之費用；另丙○○是於92
      年11月07日去世，單據上竟有92年10月05日白米、油、味
      素、米酒等日用品費用、92年10月12日大燈、靈精、蓮花
      被等費用、92年10月16日金紙等費用；益徵該等單據內容
      之不實。況且除前開白米、油、味素等日用品費用外，單
      據上所列便飯、便餐或餐桌等餐費，更非殯葬所必要，原
      告執為請求，亦屬無據。此外，原告96年08月08日陳報狀
      檢附拾金、骨灰罐等費用，主張係為被繼承人丙○○支付
      之殯葬費用，而經被告抗辯被繼承人丙○○是採用土葬方
      式，不可能有前開費用之支付後，原告於97年04月22日再
      提出陳報狀改稱該收據日期92年11月11日拾金等費用，為
      支付兩造母親陳林秀盆拾骨之費用云云。惟兩造母親陳林
      秀盆於76年10月20日亡故後，安葬於彰化縣田尾鄉田尾公
      墓，而因依規定土葬滿10年後必須遷葬，即於87、88年間
      以拾金方式安置於彰化縣埤頭鄉三塊厝公有靈骨塔內，相
      關費用悉由父親即被繼承人丙○○支付，原告主張由其所
      支付並非事實；同時亦足以證明該日期為92年11月11日之
      單據，與兩造母親陳林秀盆之遷葬費用無關。而該收據上
      載有民國幾年幾月幾日不可能是原告主張的農曆日期。母
      親的喪葬費是87年、88年間支付的，原告所提出的單據是
      92年間，但是事實上補發年間是96年以後，所以被告否認
      單據形式及實質的真正。
  七、「繼承人自繼承開始時，除本法另有規定外，承受被繼承
      人財產上之一切權利義務」、「繼承人有數人時，在分割
      遺產前，各繼承人對於遺產全部為公同共有」，民法第11
      48條、第1151條分別定有明文。前開彰化縣埤頭鄉農會內
      之存款，於被繼承人丙○○陷入昏迷後至死亡前（92 年
      11月07日上午6時30分），陸續遭原告提領195,000元，死
      亡後亦陸續遭原告提領931,000元，合計1,126,000元；倘
      原告仍否認係以該提領存款之一部，用以支付被繼承人丙○○之醫療及喪葬費用，則其利用丙○○陷於昏迷之狀態
      ，擅自領用被繼承人丙○○之生前存款195,000元，致使
      被繼承人丙○○受有損害，原告且因而受有利益，自應對
      丙○○負損害賠償責任及返還所受利益，而丙○○既已死
      亡，被告等人（含失蹤人子○○）自得依繼承及侵權行為
      、不當得利之法律關係，請求原告給付或返還，並用以支
      付醫療及喪葬費用。另原告於被繼承人丙○○死亡後，以
      偽造文書及詐欺之犯罪行為，盜領應屬全體繼承人公同共
      有之被繼承人丙○○農會存款931,000元，被告等人（含
      失蹤人子○○）自得依繼承回復請求權及侵權行為之法律
      關係，請求原告返還或給付給全體繼承人，並以該存款給
      付醫療及喪葬等費用；故縱認原告有自行支付醫療及喪葬
      費用，被告等人（含失蹤人子○○）亦得以前開對原告之
      債權，主張抵銷或抵充之。
  八、被繼承人丙○○死亡後，兩造因繼承事宜無法達成協議，
      均未辦理被繼承人之遺產稅申報，財政部台灣省中區國稅
      局於94年間原核定應納遺產稅6,337,118元，並處罰款6,
      337,100元；嗣於95年08月08日更正追認農業用地扣除額
      4,473,700元及公共設施保留地扣除額5,288,496元後，改
      核定為應納遺產稅3,115,593元及處罰款3,115,500元。前
      開財政部台灣省中區國稅局94年間原核定之應納遺產稅及
      罰款，未見兩造繳納後，經移送法務部行政執行署彰化行
      政執行處執行後，分別收取被告辛○○上海銀行樹林分行
      存款1,507,650元、台北國際商業銀行活期儲蓄存款55,14
      8元及定期存款5,000, 000元，以及華僑銀行樹林分行存
      款3,673元，合計6,566,471元。另失蹤人子○○部分，則
      遭收取台灣中小企業銀行永和分行活期儲蓄存款318,303
      元及定期儲蓄存款1,000,000元、第一銀行永和分行活期
      儲蓄存款3,241, 840元、合作金庫銀行永和分行職工儲蓄
      存款1,567,495元及定期存款1,000, 000元，合計7,127,
      638元；總計被告辛○○及失蹤人子○○遭收取13,694,10
      9元。嗣因財政部台灣省中區國稅局於95年8月8日更改核
      定應納遺產稅為3,115,593元及處罰款3,115,500元，故財
      政部台灣省中區國稅局即以受款人辛○○之名義退回6,96
      1,076元；經協議前開退款由子○○取回3,000,000元、辛○○取回3,961,076元；故經行政執行所代付之稅額、罰
      款及滯納金子○○為4,127,638元、辛○○為2,605,395元
      。另辛○○尚代繳94年、95年地價稅及滯納金各22,278元
      （計44,556元）、繼承登記費5,939元、登記費罰款47,51
      2元，故總計辛○○支付前開遺產稅、罰鍰、滯納金及相
      關繼承費用為2,703,402元，每位繼承人（含原告）應給
      付被告辛○○337,925元（96.6.20答辯狀誤列為337,942
      元，併予更正）；而失蹤人子○○總計支付前開遺產稅、
      罰鍰及滯納金為4,127,638元，每位繼承人（含原告）應
      給付失蹤人子○○515,954元。故本件倘鈞院審理結果認
      為被告辛○○及失蹤人子○○有應給付原告之金額，亦主
      張以前項債權為抵銷抗辯。至原告抗辯遺產稅應由遺產直
      接支付云云，與民法第1150條規定並無關係，原告之主張
      顯非的論。
  九、被告否認被繼承人丙○○於92年08月07日出院時，有授權
      原告領取855,000元。兩造尚未分割遺產。被告主張原告
      擅自領取被繼承人的銀行存款部分，與原告所請求之醫療
      、喪葬、撫養、代付地價稅等債權為抵銷抗辯。
  十、否認原告主張被繼承人於埤頭鄉農會的存款，是其耕種所
      得的錢，因從該農會檢附在卷的明細表，可以看出該存款
      為定存及老農年金津貼所累積的存款，而農田租金係由訴
      外人李進發所給付等語，並聲明：(一)請求駁回原告之訴。
      (二)如受不利判決，被告願供擔保請准宣告免為假執行。
參、兩造不爭執之事項：
  一、丙○○為原告及被告丁○○、庚○○、戊○○、子○○、
      辛○○、己○○、壬○○之父親，伊於92年11月07日死亡
      。
  二、子○○於92年11月26日失蹤，未受死亡宣告，亦未置財產
      管理人，子○○之配偶廖重成及父母丙○○、陳林秀盆均
      已歿，子○○育有廖敏哲、廖敏華、廖敏傑等三名子女，
      並均已成年，為失蹤人子○○之法定財產管理人。
  三、94、95年之地價稅均由被告辛○○支付。
  四、兩造尚未分割遺產。
  五、被告辛○○曾支付遺產稅、罰鍰、滯納金及相關繼承費用
      為2,703,402元，失蹤人子○○總計支付遺產稅、罰鍰及
      滯納金為4,127,638元。
肆、兩造爭執之事項：
  一、丙○○生前有無受扶養之需要？
  二、原告於丙○○生前是否每月支付丙○○16,000元？
  三、原告請求分擔扶養費部分，期間在81年04月25日以前者是
      否已罹於15年時效？原告得否向被告請求分擔丙○○之扶
      養費？
  四、兩造之父母過世時，原告是否支出殯葬費總共1,521,300
      元？原告得否請求被告分擔？原告有無替母親支出撿骨費
      用？
  五、原告在92年以前是否替丙○○支付地價稅總額為612,000
      ？原告得否請求被告連帶給付原告共535,500元？原告93
      年至96年是否替丙○○支付地價稅總共80,000元？原告得
      否請求被告等各分擔8分之1即10,000元？81年04月25日以
      前繳納部分，是否罹於15年之請求權時效？
  六、原告在丙○○於92年去世前，是否替被繼承人支出醫療費
      用共16,942元？是否替丙○○支出購買病床支出20,000元
      ，氣墊床支出8,000元，床單支出1,000元，吸痰器支出10
      ,000 元，以及每日支出牛奶、尿布及吸痰費用共123日，
      支出123,000元？原告得否請求被告分擔？
  七、丙○○埤頭鄉農會的錢實際上是否為原告所有？
  八、被告辛○○及失蹤人子○○代繳前開遺產稅、罰鍰及滯納
      金部分，得否於本件主張抵銷？
伍、得心證之理由：
  一、經查，丙○○為原告及被告丁○○、庚○○、戊○○、子
      ○○、辛○○、己○○、壬○○之父親，伊於92年11月07
      日死亡。子○○於92年11月26日失蹤，未受死亡宣告，亦
      未置財產管理人，子○○之配偶廖重成及父母丙○○、陳
      林秀盆均已歿，子○○育有廖敏哲、廖敏華、廖敏傑等三
      名子女，並均已成年，為失蹤人子○○之法定財產管理人
      等情，有卷附兩造各自提出之戶籍謄本及被告提出之受理
      查尋人口案件登記表為證，且為兩造所不爭執，堪言屬實
      。
  二、又查，兩造尚未分割遺產，被告辛○○曾支付遺產稅、罰
      鍰、滯納金及相關繼承費用為2,703,402元，失蹤人子○○總計支付遺產稅、罰鍰及滯納金為4,127,638元。94、9
      5年之地價稅均由被告辛○○支付等情，有卷附土地登記
      謄本、遺產稅繳清證明書、94、95年度地價稅額繳款書、
      財政部台灣省中區國稅局處分書、遺產稅核定通知書、法
      務部行政執行署彰化行政執行處執行命令、國庫專戶存款
      支票、地政規費徵收聯單等影本為證，且為兩造所不爭執
      ，此部分事實亦堪信為真實。
  三、原告主張丙○○生前每月之生活費之扶養，自其生前滿60
      歲（即69年09月23日）開始起算至92年11月07日去世止，
      共存活23年01月，原告每月支付訴外人丙○○16,000元，
      ，總共支出之扶養費4,432,000元，被告等每人各應分擔8
      分之1即554,000元，為此依不當得利、無因管理規定，請
      求被告分擔。被告則抗辯被繼承人財產眾多，且否認原告
      每月支付訴外人丙○○16,000元，且在81年04月25日以前
      者已罹於15年時效。按無法律上之原因而受利益，致他人
      受損害者，應返還其利益。雖有法律上之原因，而其後已
      不存在者，亦同；未受委任，並無義務，而為他人管理事
      務者，其管理應依本人明示或可得推知之意思，以有利於
      本人之方法為之；又受扶養權利者，以不能維持生活而無
      謀生能力者為限，前項無謀生能力之限制，於直系血親尊
      親屬不適用之，民法第179、172條、第1117條分別定有明
      文。故被扶養人為直系血親尊親屬者，須其不能維持生活
      ，始有受扶養之權利，換言之，直系血親尊親屬，如能以
      自己之財產維持生活者，自無受扶養之權利。經查，本件
      被繼承人丙○○死亡時，遺有18筆土地及彰化縣埤頭鄉農
      會存款874,710元，遺產總值達37,394,298元，此有被告
      提出之遺產繳清證明書影本可稽，且為原告所不爭執，撇
      下兩造對彰化縣埤頭鄉農會存款究否為原告所有之爭議，
      被繼承人丙○○名下仍有18筆土地，遺產總值仍有3千多
      萬，故丙○○生前既有眾多財產，顯無不能維持生活之情
      形，從而丙○○對其子女本無扶養費請求權存在。是姑且
      不論原告是否有每月給付丙○○扶養費16,000元，縱使認
      為有，亦屬履行子女道德上之義務。丙○○對子女既無扶
      養費請求權存在，則原告每月給付丙○○扶養費16,000元
      ，尚難認係替被告等人管理事務，亦難認被告等人有無法
      律上之原因而受有利益，從而原告依不當得利及無因管理
      之法律關係，主張其總共支出之扶養費4,432,000元，請
      求被告等每人各應分擔8分之1即554,000元，依法即屬無
      據，礙難准許。
  四、原告主張丙○○於92年去世前，因病重於92年07月06日入
      住彰化基督教醫院，原告為此支出醫療費用共16,942元，
      期間為看護訴外人丙○○，購買病床支出20,000元，氣墊
      床支出8,000元，床單支出1,000元，吸痰器支出10,000元
      ，以及每日支出牛奶、尿布及吸痰費用共123日，支出123
      , 000元，以上合計共178,942元，此亦應由兩造各分擔8
      分之1，每人分擔22,368元。被告抗辯除醫療費用16,942
      元有收據可查外，其餘並未見有任何憑據，自92年08月18
      日起至同年12月24日止，原告共計提領丙○○埤頭鄉農會
      存款1,126,000元，顯見原告確實是以該存款之一部，支
      付被繼承人丙○○之醫療費用，自不得再向被告等人請求
      分擔等語。查原告主張其有支出丙○○之醫療費用總計17
      8,942元乙節，固據原告提出彰化基督教醫院收據影本13
      張為證，然上開收據金額合計僅16,942元，故原告主張有
      支出16,942元部分尚可採信，逾此部分之主張未另行舉證
      以實其說，即不足採。又查，原告自認丙○○死亡後其頭
      鄉農會的錢都是原告領的，用來支付丙○○生前積欠一些
      小吃店的酒費及醫療費用，而依據卷附埤頭鄉農會交易明
      細表，丙○○92年11月07死亡後，原告自埤頭鄉農會領出
      881,000元，故原告自丙○○埤頭鄉農會之戶頭所領出之
      881,000元，顯足以清償丙○○之醫療費用，則原告再起
      訴請求被告每人給付原告應分擔醫療費用22,368元，依法
      即屬無據。雖原告另又抗辯丙○○埤頭鄉農會之戶頭的錢
      均屬原告所有，然此為被告所否認，且從丙○○埤頭鄉農
      會之交易往來明細表，從90年4月18日起至92年12年24日
      為止，上開戶頭之收入來源均為定存利息、老農漁津貼、
      夾雜二次之稻谷款，而原告就其主張埤頭鄉農會之戶頭的
      錢均屬原告所有乙節，又未另行舉證以實其說，原告此部
      分之主張亦難採信。
  五、原告主張兩造之父母過世時，皆由身為獨子之原告支出殯
      葬費總共1,521,300元，被告等因此減免支出費用受有利
      益，理應分擔，爰請求被告等每人各分擔8分之1即190,16
      3元。被告則抗辯兩造之母親陳林秀盆於76年10月20日亡
      故，是由當時在世之父親丙○○支付殯葬費用，被告否認
      原告有支任何費用；且其所提出之「大觀禮儀社估價清冊
      」，係臨訟補具，不足為費用額或支出之證明；另此項請
      求亦已罹於15年時效。至於父親即被繼承人丙○○之殯葬
      費用，原告當時告知已預先提領父親存款用以支付，乃於
      三年多後，起訴請求被告分擔，自非有理等語。按原告主
      張兩造之父母過世時，原告支出殯葬費總共1,521,300元
      乙節，乃為對原告有利之主張，自應由原告負舉證之責。
      而查，原告就其此部分事實，固據提出「大觀禮儀社估價
      清冊」及收據19張為證，然查，原告提出之大觀禮儀社估
      價清冊，其內容僅為概估，並非原告實際支出之殯葬費用
      ，自不足以作為原告有支出1,521,300元之證明。又原告
      提出之收據22張，原告自認原告提出之喪葬費用收據不是
      當事人實際上支付的，僅是供給鈞院參考一般之喪葬費用
      。有關兩造母親之撿骨費用之收據因當時並未請商家開立
      ，是後來於92年間才請商家開立的等語，足見原告提出之
      收據22張均非原告實際支出之殯葬費用，自不足以證明原
      告有支出1,521,300元。且退步言，縱認原告有支出如原
      告所提出之22張收據之金額，惟其總計金額為550,828元
      ，而依據卷附埤頭鄉農會交易明細表，丙○○92年11月07
      死亡後，原告自埤頭鄉農會領出881,000元，故原告自丙○○埤頭鄉農會之戶頭所領出之881,000元，扣除上開醫
      療費用16,942元後，尚有864,058元，而原告於92年11月7
      日當天，洽巧從埤頭鄉農會領出550,000元，相當接近上
      開550,828元，足見原告在丙○○死亡後，自丙○○之戶
      頭領出之金額顯足以清償丙○○之喪葬費用，故原告再請
      求被告每人應分擔喪葬費用8分之1即190,163元，亦屬無
      據，礙難准許。
  六、原告主張丙○○所有之土地，自56年起皆由原告代為支出
      地價稅，在71年以前每年12000元，72年以後每年20000元
      ，92年以前之總額為612,000，扣除原告內部分擔部分後
      ，共535,500元，原告因而對丙○○取得無因管理或不當
      得利之債權（兩者競合），而此在訴外人丙○○去世後，
      便屬於遺產債務，應由所有繼承人連帶負擔。爰請求被告
      等連帶給付予原告；93年至96年部分總共80,000元，屬於
      遺產債務，應由所有繼承人連帶負擔，則請求被告等各分
      擔8分之1即10,000元等語。被告則否認原告有代繳之事實
      ，被告辛○○支付94年、95年地價稅，縱認代繳屬實，81
      年04月25日以前繳納部分，亦罹於15年之請求權時效，被
      告亦得拒絕給付等語。原告則不否認被告辛○○支付了94
      年、95年之地價稅。按當事人主張有利於己之事實者，就
      其事實有舉證之責任，民事訴訟法第277條前段定有明文
      。原告主張有替被繼承人代繳地價稅之事實，既為被告所
      否認，此乃對原告有利之主張，自應由原告負舉證之責。
      惟查，原告僅提出90年至93年之地價稅繳款書，除此之外
      ，原告主張其有替丙○○代繳89年之前之地價稅乙節，則
      未據原告舉證以實其說，原告此部分主張自不足採。又查
      ，丙○○係92年11月07死亡，而原告之地址與卷附丙○○
      之戶籍地相同，原告亦自認與丙○○同住，故原告提出之
      90及91年之地價稅繳款書，僅能證明有繳納地價稅之事實
      ，且繳納當時丙○○既仍生存，則究丙○○所繳亦或係原
      告所繳納，應由原告另行負舉證之責，惟原告就其此部分
      主張亦未能舉證以實其說，原告此部分即難採信。而原告
      主張其有代繳納92年 (18,325元)、93年 (19,377元)之地
      價稅部分，總計37,702元，既已提出地價稅繳款書為證，
      且在丙○○死亡後，原告此部分主張自堪採信。再按關於
      遺產管理、分割及執行遺囑之費用，由遺產中支付之，但
      因繼承人之過失而支付者，不在此限，民法第1150條定有
      明文。查系爭地價稅既係從丙○○死亡後所遺之遺產所生
      之管理費用，依民法第1150條規定，應由遺產中支付之，
      雖原告已經先為支付，然無證據證明該2筆稅捐支出非必
      要而由原告因過失先為支付，故原告仍得主張先從遺產中
      支付之。又兩造均自承尚未分割遺產，故原告此部分之支
      出屆時分割遺產時自可主張從遺產中先扣除，且丙○○所
      遺之遺產高達37,394,298元，應足以支付此部分之管理費
      用。再者，丙○○92年11月07死亡後，原告自埤頭鄉農會
      領出881,000元，此881,000元乃為丙○○之遺產之一，而
      扣除原告上開代繳之醫療費用16,942元及假設之喪葬費用
      55 0,828元後，仍餘313,230元，顯足以支付原告代為支
      出之地價稅37,702元，則原告再請求被告等人按應繼分比
      例分擔此部分費用，本院認尚屬無據。
  七、綜上所述，原告之主張既均無理由，則原告依民法無因管
      理及不當得利之規定，起訴請求 (一)被告子○○、丁○○、庚○○、辛○○、戊○○、壬○○及己○○每人應給
      付原告77 6,531元及被告等應連帶給付原告535,500元及
      均自起訴狀繕本送達被告之翌日起至清償日止按年息百分
      之5計算之利息，本院認均屬無據，應予駁回。原告受敗
      訴判決，其假執行之聲請即失所附麗，應併予駁回。
  八、因本案事證已臻明確，兩造其餘主張陳述、所提之證據，
      均與本院前揭判斷無違，毋庸再予審酌，附此敘明。
陸、訴訟費用負擔之依據：民事訴訟法第78條。
中    華    民    國    97    年    7    月    15    日
                  家事法庭      法  官  詹秀錦
以上正本係照原本作成。
如對本判決上訴應於判決送達後20日向本院提出上訴狀。
中    華    民    國    97    年    7    月    15    日
                                書記官  顧嘉文


司法院資訊處製作；財團法人民間司法改革基金會備份。
